臺灣高等法院刑事判決　　　　　　　　　94年度上訴字第30號
上　訴　人　臺灣板橋地方法院檢察署檢察官
被　　　告　甲○○
指定辯護人　本院公設辯護人李廣澤
上列上訴人因被告毒品危害防制條例案件，不服臺灣板橋地方法
院93年度訴字第413號，中華民國93年11月25日第一審判決（起
訴案號：臺灣板橋地方法院檢察署92年度偵緝字第1623號），提
起上訴，本院判決如下：
    主  文
上訴駁回。
    理  由
一、公訴意旨略以：甲○○意圖營利並基於概括之犯意，自民國
    （下同）89年底某日起，至90年04月間某日止，連續多次，
    在其臺北縣板橋市○○路○段81巷27弄9之2號住處，販賣第2
    級毒品安非命予陳鴻銘、乙○○（施用毒品部分均另案偵辦
    ）及其他不特定人牟利。嗣甲○○因向陳鴻銘收錢後，未依
    約交貨予陳鴻銘，陳鴻銘乃夥同黃志華及乙○○，於90年01
    月20日上午，至甲○○前開住處強盜甲○○之財物（強盜部
    分已提起公訴），因認被告甲○○涉犯毒品危害防制條例第
    4 條第2項之販賣第2級毒品罪嫌。
二、按犯罪事實應依證據認定之，無證據不得推定其犯罪事實；
    又不能證明被告犯罪者，應諭知無罪之判決，刑事訴訟法第
    154條、第301條第1項分別定有明文。復按告訴人之告訴，
    本以使被告受刑事訴追為目的，故其陳述是否與事實相符，
    自應調查其他證據，以資審認，苟其所為攻擊之詞，尚有瑕
    疵，則在此瑕疵未予究明以前，即不能遽採為斷罪之基礎（
    最高法院69年度臺上字第1531號判決意旨參照）。再認定被
    告有罪之事實，應憑證據，如未能發現相當之證據，或證據
    不足以證明，自不能以推測或擬制之方法，以為裁判之基礎
    ；且認定事實所憑之證據，其為訴訟上之證明，須達於通常
    一般人均不致有懷疑，而得確信其為事實之程度者，始得據
    為有罪之認定，倘其證明尚未達到此一程度而有合理之懷疑
    存在時，尚難為有罪之認定基礎；另苟積極證據不足以為不
    利於被告事實之認定，即應為有利於被告之認定，更不必有
    何有利之證據，最高法院30年上字第816號、41年臺上字第
    86號、76年台上字第4986號判例分別揭有上旨，足資參酌。
    抑有進之，證人之證言固非不得做為認定被告犯罪事實之證
    據，惟須此項證言無瑕疵可指，且與事實相符者，始足當之
    ，苟證人之證言有瑕疵時，即不得做為不利被告認定之唯一
    依據。為貫徹無罪推定原則，檢察官對於被告之犯罪事實，
    應負實質舉證責任。刑事訴訟法修正後第161條（下稱本法
    第161條）第1項規定「檢察官就被告犯罪事實，應負舉證責
    任，並指出證明之方法」，明訂檢察官舉證責任之內涵，除
    應盡「提出證據」之形式舉證責任（參照本法修正前增訂第
    163條之立法理由謂「如認檢察官有舉證責任，但其舉證，
    仍以使法院得有合理的可疑之程度為已足，如檢察官提出之
    證據，已足使法院得有合理的可疑，其形式的舉證責任已盡
    」）外，尚應「指出其證明之方法」，用以說服法院，使法
    官「確信」被告犯罪構成事實之存在。此「指出其證明之方
    法」，應包括指出調查之途徑，與待證事實之關聯及證據之
    證明力等事項。同條第2、3、4項，乃新增法院對起訴之審
    查機制及裁定駁回起訴之效力，以有效督促檢察官善盡實質
    舉證責任，藉免濫行起訴。刑事訴訟法修正後第163條（下
    稱本法第163條）釐訂法院與檢察官調查證據責任之分際，
    一方面揭櫫當事人調查證據主導權之大原則，並充分保障當
    事人於調查證據時，訊問證人、鑑定人或被告之權利（同條
    第1項）；另一方面例外規定法院「得」及「應」依職權調
    查證據之補充性，必待當事人舉證不足時，法院始自動依職
    權介入調查，以發見真實（同條第2項）；再增訂法院依職
    權調查證據前，應踐行令當事人陳述意見之程序（同條第3
    項），以貫徹尊重當事人查證之主導意見，確保法院補充介
    入之超然、中立。
三、公訴意旨認被告甲○○涉有販賣第2級毒罪嫌，係以：(一)、
    被告供詞。(二)、證人陳鴻銘、乙○○之證詞。(三)、法務部調
    查局之測謊報告書等3項證據為其論據。
四、訊據被告甲○○否認販賣第2級毒品安非他命予陳鴻銘及乙
    ○○等人之犯行，辯稱略以：「陳鴻銘、乙○○會指訴販毒
    ，是因之前曾經檢舉他們犯罪，懷恨在心，所以誣指販賣毒
    品給他們。除因檢舉陳鴻銘及乙○○犯罪而受其怨恨外，亦
    遭他們共同強盜，可見雙方立場對立，怎有可能販賣毒品給
    自己的仇人」等語。而辯護意旨略以：「被告甲○○及證人
    陳鴻銘經測謊後，均呈現被告並未販毒之結果，顯見被告並
    未說謊。測謊鑑定若符合測謊之基本程式要件，即應賦予證
    據能力，況此鑑定報告業經另案判決引為證據並據以認定被
    告並未販毒予陳鴻銘，即不宜為相反認定」等語。
五、經查：
(一)、本件認定事實所引用之本件卷內所有卷證資料（包含人證與
    文書證據、物證等證據），並無證據證明係公務員違背法定
    程序所取得，且被告於審判期日陳明：「（卷內所有之卷證
    資料均不排除證據能力，有何意見陳述？）沒有意見」，又
    本件被告以外之人於審判外之陳述，亦無刑事訴訟法第159
    條之1至之3所規定之不得作為證據之情形，且卷內之文書證
    據，亦無刑事訴訟法第159條之4之顯有不可信之情況與不得
    作為證據之情形，則依刑事訴訟法第159條至159條之5之規
    定，本件認定事實所引用之本件卷證所有證據（包含人證與
    文書證據、物證等證據），均有證據能力，合先敘明。
(二)、關於公訴意旨所引用之第1項證據，即被告之供述，經查，
    本案係經臺灣板橋地方法院檢察署檢察官以陳鴻銘、乙○○
    之指訴，主動簽分偵案進行調查，有簽呈附於第1992號偵卷
    第1頁可查，嗣因被告屢經傳拘未到，同署檢察官乃發布通
    緝並將原案報結，經緝獲歸案且限制住居釋放後又屢傳不到
    ，乃再度發布通緝，而其在第1次緝獲時稱：「（陳鴻銘說
    錢有交給你，但你沒有將安非他命交付給他？）沒有這回事
    」、「（89年底、90年1月初是否在板市○○路賣安非他命
    給陳鴻銘？）沒有，況且黃志華在警訊時明確說明是挾怨報
    復」（第1445號偵緝卷第15頁反面至16頁），第2次緝獲歸
    案時亦稱：「（是否有在90年1月間販賣安非他命給陳鴻銘
    ？）沒有」、「（為何陳鴻銘說他向你購買安錢已經給你，
    你沒有安給他？）我不知道」「（為何陳某說他從89年年底
    開始至90年1月中旬在你板橋三民路住處向你購買安總共3次
    ？）沒有此事」「（為何乙○○也說有向你購買安？）我不
    知道」等語（第1623號偵緝卷第15頁反面），從未承認有販
    賣第2級毒品予陳鴻銘、乙○○等人之犯行，抑或為與陳鴻
    銘、乙○○等人之指述相符之供詞，從而公訴人以被告之供
    詞作為認定被告涉犯販賣第2級毒品罪嫌之證據方法，其證
    據力顯然不足。
(三)、關於公訴意所引用之第2項證據，即證人陳鴻銘、乙○○之
    證詞，經查：
１、「共同被告雖處於同一訴訟程序而同時接受審理，然其訴訟
    客體仍屬各別，即分別為刑罰權之對象，故共同被告對其被
    訴案件，其證據之調查，各自獨立實施，即證據之價值應分
    別判斷；若共同被告具有共犯關係者，其證據資料大體上具
    有共通性，共犯所為不利於己之陳述，固得採為其他共犯犯
    罪之證據，然為保障其他共犯之利益，該共犯所為不利於己
    之陳述，須無瑕疵可指，且仍應調查其他必要之證據，以察
    其是否與事實相符，不得專憑該項陳述作為其他共犯犯罪事
    實之認定，即尚須以補強證據予以佐證，不可籠統為同一之
    觀察；且共同被告間若具有對同性之關係，如毒品交易之買
    賣雙方，為避免其嫁禍他人而虛偽陳述，尤應有足以令人確
    信其陳述為真實之補強證據，始能據以為論罪之依據（93年
    度台上字第2729號）」。
２、且「刑事訴訟法第156條第2項規定：被告之自白，不得作為
    有罪判決之唯一證據，仍應調查其他必要之證據，以察其是
    否與事實相符。其立法意旨乃在防範被告自白之虛擬致與真
    實不符，故對自白在證據上之價值加以限制，明定須藉補強
    證據以擔保其真實性。又利用非共同被告之共犯之自白或其
    他不利於己之陳述，為認定被告犯罪之證據，不特與利用被
    告自己之自白作為其犯罪之證明同有自白虛偽性之危險，亦
    不免有嫁禍於被告而為虛偽供述之危險。故就刑事訴訟法第
    156條第2項之立法意旨觀之，非共同被告之共犯之自白或其
    他不利於己之陳述，固得作為認定被告犯罪之證據，但不得
    作為有罪判決之唯一證據，仍應調查其他必要之證據，以察
    其是否與事實相符，亦即仍須有補強證據以擔保該共犯自白
    之真實性，始得採為斷罪之依據。又所謂補強證據，則指除
    該自白或不利於己之陳述本身之外，其他足以證明自白之犯
    罪事實確具有相當程度真實性之證據而言，雖所補強者，非
    以事實之全部為必要，但亦須因補強證據與自白之相互利用
    ，足使犯罪事實獲得確信者，始足當之（92年台上字第3298
    號）」。毒品危害防制條例第17條規定：「犯第4條第1項至
    第4項、第5條第1項至第4項前段、第6條第1項至第4項、第7
    條第1項至第4項、第8條第1項至第4項、第10條、第11條第1
    項、第2項之罪，供出毒品來源，因而破獲者，得減輕其刑
    」，則涉嫌施用或販賣第1、2級毒品之人，如供出毒品來源
    因而破獲者，既得藉供出毒品來源而邀減輕其刑之寬典，為
    擔保其所為不利於對向犯之陳述，確與事實相符，自應有足
    以令人確信其陳述為真實之補強證據，始能採納其陳述，作
    為判決之基礎，若查無補強證據，或以查得之補強證據與該
    陳述，相互印證，仍難使通常一般人均達無所懷疑，而確信
    其為真實之程度者，即難專憑此項供述作為認定犯罪事實之
    證據（93年度台上字第1147號）。是就證人陳鴻銘、乙○○
    之證詞即應先審查是否與事實相符，有無補強證據以及其其
    等之陳述是否具備證據證明力。
３、而證人陳鴻銘於另案偵訊時雖以被告身分稱：「我向甲○○
    買毒品，錢已經給許某，但他安非他命未給我」、「（何時
    開始向甲○○買安非他命？）從89年底開始，最後1次在90
    年1月中旬，都是去板橋市○○路向他買，剛開始半兩6千元
    、後來1兩1萬5千元，連最後1次沒有拿到毒品的這1次，計3
    次」（第7438號偵字卷第40頁），嗣於原審證稱：「（何時
    開始向被告買？）是在我犯強盜案件之前1、2個月，大約是
    89年12月到90年1月間」「（向他買幾次？）我跟被告買總
    共大約買5次，其中有2次量比較多，重量分別為半兩及1兩
    ，其他3次是拿1、2千元給他，他給我1小包。我都是到被告
    家在板橋家樂福旁邊巷子的住處買的」「（為何知道可以向
    被告買毒品？）是一個我認識的女性朋友叫小惠介紹我認識
    的」等語，就其指訴被告曾經販賣安非他命給伊乙節雖屬一
    致，然就販賣之次數而言則略有出入。另證人陳鴻銘前雖證
    稱：「每次都是親自到板橋市○○路家樂福附近被告住處向
    被告購買」等語言，然於偵查卻稱：「因為只有乙○○可以
    找到甲○○，所以我找乙○○帶我們去找甲○○」（第7438
    號偵字卷第40頁），其前後陳述不同。再查，證人陳鴻銘於
    警詢時自稱：「我當時毒品案通緝中，阿杰要叫警察捉我，
    我很生氣，所以當天和乙○○、黃志華一起去阿杰家裡」（
    第7438號偵字卷第21頁），核與被告辯稱：「陳鴻銘因為知
    道伊檢舉他所以懷恨在心」等語相符，復參以其指訴被告有
    販賣安非他命予伊之時間，係在伊因為強盜被告財物而遭警
    查獲之後，其與被告間自有對立之利害關係，從而其所為對
    於被告不利之供述或證詞是否與實情相符，仍待斟酌。況證
    人乙○○、黃志華二人強盜被告部分，並經本院以93年度上
    訴字第653號判處徒刑在案，有該判決在卷可查。
４、至於證人乙○○於90年5月14日另案偵查雖以被告身分稱：
    「（是否曾向甲○○買過毒品？）有，被抓前一天跟他買的
    ，我直接去他三民路住處，向他買的，買了2千元約1公克左
    右，只買過這一次，是在當天晚上」等語（第7438號偵字卷
    第44頁），然經調閱其前案紀錄表及臺灣板橋地方法院檢察
    署89年度毒偵字第7602號卷，並與前開偵訊筆錄交互比對後
    ，其所指「被抓前一天」，應係指其於89年12月7日21時許
    ，在臺北縣板橋市○○○路139號8樓「金弘旅店８０８室」
    為警查獲之前一天而言（證人乙○○因於前開時地遭警查獲
    其有施用毒品犯行後，經檢察官複訊後以新臺幣1萬元交保
    ，嗣因本院裁定被告應送勒戒處所觀察勒戒，而於90年4 月
    20日入所接受觀察勒戒，迨至90年5月14日經提解後接受偵
    訊時，始為前開不利於被告之供詞，且其自89年12月7日起
    至入所觀察勒戒止之間復未因其他案件遭警逮捕），而乙○
    ○於89年12月7日21時許遭到逮捕後，於警詢稱：「（你安
    毒向何人購買？如何聯絡交易？數量價錢？）我沒有向別人
    購買，是綽號阿陳男子給我的，正確年籍我不知道，年約26
    歲，是阿陳去賓館找我時給我的」等語（89年度毒偵字卷第
    7602號卷第8頁反面），於89年12月8日偵訊時則改稱：「我
    都沒有吸毒」、「查獲的毒品（安非他命1公克）不是我的
    」、「不是我放置的」等語（同前卷第17頁反面、第18 頁
    反面），其於遭查獲後警詢所供述之毒品來源，與前開90
    年5月15日偵訊所供，不僅取得原因、地點不同，毒品提供
    者之綽號、年籍亦均與被告不符，且其前開2次供詞又與89
    年12月8日偵查所述相互矛盾，復參以其係因強盜被告財物
    案件，經檢察官提解到庭實施偵訊時，始指訴被告有販賣安
    非他命予伊，與被告間當亦具有對立之利害關係，從而其所
    為對於被告不利之供述是否與實情相符，亦值商榷。
(四)、關於公訴意所引用之第3項證據，即測謊鑑定部分，經查：
１、刑事訴訟法就證據之證明力，採自由心證主義，由法院本於
    確信自由判斷，惟法院之自由判斷，亦非漫無限制，仍不得
    違背經驗法則及論理法則；測謊檢查之受測者可能因人格特
    性或對於測謊質問之問題無法真正瞭解，致出現不應有之情
    緒波動反應，此時若過於相信測謊結果，反而有害於正當之
    事實認定；惟一般而言，受測者否認犯罪之供述呈現不實之
    情緒波動反應，不得採為有罪判決之唯一證據，若受測者否
    認犯罪之供述並無不實之情緒波動反應，又無其他積極證據
    證明其被訴之犯罪事實，自得採為有利於受測者之認定（最
    高法院92年度台上字第3822號判決參照）。
２、證人陳鴻銘曾於90年5月16日至法務部調查局接受測謊，經
    該局檢測人員對其以控制問題法、混合問題法，就「（三）
    其有向甲○○購買安非他命」問題實施測謊後，經測試判讀
    呈情緒波動之反應，研判有說謊，有該局90年5月18日（90
    ）陸（三）字第90031460號鑑定通知書附卷可稽（第1992號
    偵字卷第5頁），亦即陳鴻銘「未」向被告買安非他命。
３、被告於92年11月3日亦至同局接受測謊，經該局檢測人員對
    其以控制問題法、混合問題法，就「（一）其未曾販賣安非
    他命；（二）其未曾販賣安非他命予陳鴻銘；（三）其未曾
    販賣安非他命予乙○○」等問題實施測謊後，經測試判讀無
    情緒波動之反應，研判未說謊，有該局92年11月4日調科參
    字第09200398090號鑑定通知書及所附參考資料（第1623號
    偵緝字卷第31至43頁），亦即被告「未」販賣毒品與陳鴻銘
    及乙○○。前開2份測謊之結果就被告並未販賣毒品予陳鴻
    銘乙節互核相符，而法務部調查局又係專業鑑定機關，其所
    製作之鑑定報告形式上亦符合測謊基本程式要件，況被告否
    認犯罪之供述並無不實之情緒波動反應，又無其他積極證據
    證明其被訴之犯罪事實，自得採為有利於被告之認定。
４、至於證人陳鴻銘雖稱：「我的身體狀況不適合測謊，我在貴
    院91年度交訴字第13號一案也有進行測謊，我一樣都是測完
    之後簽名，當時他們告訴我，我不能夠接受測謊，因為我會
    緊張，這件的情形跟上件其實也是相同」等語，然因並無其
    他證據足證證人陳鴻銘於接受此次測謊時之生理狀態與前次
    測謊時完全相同，自無從單憑此言即推翻前開鑑定通知書之
    證據能力，亦不足以據以推翻前開有利被告之認定。
(五)、檢察官上訴雖略以：「證人之陳述雖有部分前後不符，或相
    互間有所歧異時，究竟何者為可採，法院仍得本其自由心證
    予以斟酌，非謂一有不符或予盾，即應認證人所言全部均不
    可採信。證人乙○○、陳鴻銘於偵查、法院均稱向被告購買
    毒品，原審僅因證人乙○○於90年5月14日偵訊時之供述，
    與其前開2次供詞不符，及證人陳鴻銘前後供述略有出入，
    即率認證人所為對於被告不利之供述或證詞是否與實情相符
    ，仍待斟酌，而對證人乙○○、陳鴻銘二人均證稱被告販賣
    毒品之證詞，恝置不論」等語，但查，本件並未查獲任何客
    觀之物證，而檢察官所舉之證據僅有3項，其中被告之供述
    與測謊等2項均不足以作為證據，業經敘明於前，檢察官提
    起上訴，對此2項證據均未爭執，僅爭執所提出之唯一證據
    ，亦即證人乙○○、陳鴻銘之供述證據，而審酌證據原為事
    實審法院之職權，證人乙○○、陳鴻銘二人為強盜被告之犯
    罪者，與被告有強烈對立關係，有本院93年度上訴字第653
    號判決在卷可查，依據經驗法則判斷，證人乙○○、陳鴻銘
    所陳之真實性已堪置疑，況且，購毒者指訴販毒之供述證據
    ，必須有補強證據證明與事實相符，不得僅憑購毒者之指訴
    一項供述證據，而認定指訴之販毒罪行，向為審判實務確定
    之見解（最高法院93年度台上字第1147號、第380號，92年
    度台上字第5027號、第3282號、第1254號，91年度台上字第
　　6085號、第4082號判決參照），本件檢察官並未舉出任何補
  　強證據以資證明證人乙○○、陳鴻銘二人所陳與事實相符，
    自不得僅僅憑所謂購毒者之證人乙○○、陳鴻銘之指訴之一
    項證據，在無任何補強證據供擔保下，任意推斷被告販賣毒
    品罪嫌，而違背證據裁判之原則，是檢察官之上訴理由並非
    可取。
六、綜上，就被告被訴販賣第2級毒品安非他命予陳鴻銘及乙○
    ○之犯嫌，尚未達於通常一般之人均不致有所懷疑而得確信
    其為真實之程度，復查無其他積極證據足證被告確實有此犯
    行，即無從形成有罪確信。根據「罪證有疑，利於被告」之
    證據法則及前引規定與判例意旨，因不能證明被告犯罪，即
    應依法諭知被告無罪之判決。
七、原審以不能證明被告犯罪而為其無罪之諭知，經核原判決並
    無違誤，檢察官以前詞提起上訴，以推測之詞指摘原判決不
    當，請求撤銷改判，為無理由，應予駁回。
據上論斷，應依刑事訴訟法第368條，判決如主文。
本案經檢察官朱家崎到庭執行職務。
中　　華　　民　　國　　94　　年　　3　　月　　16   　日
　　　　　　　　　刑事第十七庭審判長法　官  吳啟民
　　　　　　　　　　　　　　　　　  法　官  林瑞斌
　　　　　　　 　 　　　　　　　　　法　官  施俊堯
以上正本證明與原本無異。
檢察官如不服本判決，應於收受送達後10日內向本院提出上訴書
狀，其未敘述上訴之理由者並得於提起上訴後10日內向本院補提
理由書（均須按他造當事人之人數附繕本）。
                                    書記官  陳彥蕖
中　　華　　民　　國　　94　　年　　3 　　月　　16　　日
